【裁判字號】    95,易,796
【裁判日期】    951120
【裁判案由】    背信
【裁判全文】
臺灣桃園地方法院刑事判決               95年度易字第796號
公  訴  人  臺灣桃園地方法院檢察署檢察官
被      告  乙○○
上列被告因背信案件，經檢察官提起公訴（95年度偵字第7246號
），本院判決如下：
    主  文
乙○○為他人處理事務，意圖為自己不法之利益，而為違背其任
務之行為，致生損害於本人之利益，處有期徒刑肆月，如易科罰
金，以銀元參佰元折算壹日。
    事  實
一、乙○○自民國94年1 月10日起至同年10月30日止，在桃園縣
    龜山鄉○○路499 號崇碩設計裝潢有限公司（下稱：崇碩公
    司）擔任業務經理，負責替崇碩公司開發業務，為受崇碩公
    司委託，為崇碩公司從事業務之人，具誠信處理公司事務之
    義務。其於94年9 月間得知崇碩公司客戶陳太昇不滿崇碩公
    司報價過高，遂主動與陳太昇聯絡而知悉陳太昇有意尋找其
    他室內設計公司議價，而其本應盡全力替崇碩公司爭取陳太
    昇之合約，詎其竟意圖為自己不法之利益，違背其應盡之義
    務，於得知該訊息後即前往碧麟室內設計工程有限公司（下
    稱：碧麟公司），向碧麟公司負責人吳承祥表示可介紹陳太
    昇與碧麟公司商談合約，惟要求碧麟公司支付工程總價5%之
    仲介費，吳承祥應允後，乙○○乃介紹陳太昇與碧麟公司進
    行議價而以新臺幣（下同）5,250,000 元之價格簽訂契約，
    吳承祥並依約給付工程總價5%即262,500 元之報酬予乙○○
    ，而乙○○此舉令崇碩公司因此喪失與陳太昇締約獲利之機
    會，致生損害於崇碩公司成約時預期可得之利益。
二、案經崇碩公司訴請臺灣桃園地方法院檢察署檢察官偵查起訴
    。
    理  由
一、按被告以外之人於審判外之陳述，雖不符前4 條之規定，而
    經當事人於審判程序同意作為證據，法院審酌該言詞陳述或
    書面陳述作成時之情況，認為適當者，亦得為證據，刑事訴
    訟法第159 條之5 第1 項定有明文。查被告乙○○於本院行
    準備程序時當庭同意將證人甲○○、吳承祥、陳太昇等人於
    偵查中之言詞陳述作為證據，有準備程序筆錄1 份在卷可考
    ，且本院審酌該等陳述做成時並無證明力明顯過低或證據係
    違法取得等情況，認上開筆錄有證據能力，合先敘明。
二、訊據被告乙○○矢口否認有背信之犯行，辯稱：陳太昇的案
    子如果是其自己經手，然後又轉給別家公司，其認為這樣是
    背信，但陳太昇的案子是跳過業務經理之層級，直接由崇碩
    公司之總經理甲○○去談，其並未經手，且陳太昇不想與崇
    碩訂約，才要其介紹其他公司，其不知這樣的行為是背信云
    云。經查，被告為崇碩公司之業務經理，負責為崇碩公司開
    發業務乙節，為被告所坦認，並有履歷表、人事資料卡、新
    進員工基本資料表及任職同意書等件在卷可考，堪認其確為
    崇碩公司處理事務無訛，且其既為業務經理，自有為崇碩公
    司爭取客戶合約之義務。而被告確曾介紹陳太昇與碧麟公司
    接洽簽約，並向碧麟公司收取262,500 元仲介費等情，亦為
    被告所自承，並經證人陳太昇、吳承祥於偵查中證述明確，
    復有支票存根聯影本1 紙附卷可憑。
三、被告雖以前詞置辯，然查：
  (一)陳太昇與崇碩公司洽談合約，係透過崇碩公司之設計師陳俊
    英（即陳品壬）介紹，並由陳俊英負責接洽，非由被告出面
    商談等情，固經證人陳太昇及陳俊英於偵查中證述屬實，惟
    被告身為崇碩公司之業務經理，當負有全盤掌控並督導所屬
    善理公司業務之責任，縱非其親自經手之客戶，其亦有協助
    業務員爭取客戶合約之義務。參酌證人甲○○於偵查中證稱
    ：陳太昇的案子本來就是陳俊英在談，已經在還價、議價階
    段，當時被告主動表示可以代為處理本案，但我認為還價、
    議價本為交易中之正常情形，故明確告知被告不需幫忙等語
    （見交查字第1011號卷第16至17頁），及證人陳俊英於偵查
    中證稱：陳太昇希望讓我設計，所以找崇碩公司，後來此案
    有拖延，公司老闆就要我去找陳太昇處理，被告曾經去找我
    談過，問我是否擔心接不到陳太昇之案子，並詢問我是否願
    意讓他幫忙詢問此案，因為被告是我的主管，且被告表示可
    以想辦法幫忙接成此案，所以我就把陳太昇的電話給被告，
    後續就由被告處理等語（見同上卷第64頁），足見被告對於
    陳太昇係崇碩公司之客戶，本由陳俊英負責接洽合約，尚在
    議價階段等情，當知之甚詳。況被告於本院審理時復自承：
    其向陳太昇道歉後，有跟甲○○回報，甲○○說不需其處理
    ，但其不知道甲○○是否已不要這個客戶，甲○○只要其不
    用處理等語（見本院95年11月6 日審判筆錄第3 頁），益徵
    甲○○並未向被告表示欲放棄此一客戶，是被告自仍負有爭
    取陳太昇合約之義務。又被告主動向陳俊英索取陳太昇聯絡
    電話之舉，若確係欲替崇碩公司積極爭取陳太昇之合約，則
    其於得知陳太昇欲尋找其他室內設計公司議價後，理應更竭
    盡所能安撫、挽留陳太昇以利崇碩公司繼續與陳太昇磋商爭
    取合約，詎被告竟反其道而行，提供陳太昇與碧麟公司議價
    、締約之管道，其顯已違背為崇碩公司處理事務時所應負之
    任務甚明。
  (二)此外，被告係於94年9 月初主動至碧麟公司向當時之負責人
    吳承祥及副總經理葉必勳表示可代為介紹陳太昇，但須支付
    其工程總價5%之仲介費等情，業據證人吳承祥於偵查中證述
    綦詳，且依卷附陳太昇與碧麟公司所簽訂之契約內容所示，
    工程總價為5,250,000 元，而該總價之5%恰為被告所收受之
    262,500 元，是證人吳承祥之證述堪信屬實。至證人葉必勳
    於偵查中固證稱：是其拜託被告幫忙介紹案子，並表示如果
    可以接下，其會給被告一個紅包，其是為了感謝被告在閒談
    中告知其客戶資訊才包紅包的云云，然此與證人吳承祥前開
    證述內容明顯不符，是葉必勳所述是否可採，已非無疑。且
    葉必勳所述若屬實，則被告所收取之262,500 元理應由葉必
    勳支付，但該筆款項係由碧麟公司當時之負責人吳承祥簽發
    支票支付乙情，已如前述，足見葉必勳所述並非事實，況依
    一般社會常情，商場上之仲介費用均係雙方事前先行約定一
    定比率，待簽約事成後再按比率支付，稽此益徵吳承祥所述
    顯較葉必勳所述為可採。是被告係先主動向碧麟公司要求仲
    介費，經碧麟公司同意後始介紹陳太昇與碧麟公司簽約之事
    實，堪以認定。被告身為崇碩公司之業務經理，已向崇碩公
    司領取薪水及獎金，竟違反其對崇碩公司負有之任務，藉由
    介紹崇碩公司之客戶陳太昇與碧麟公司簽約之方式，獲取碧
    麟公司所支付之仲介費用，其所為顯有為自己不法利益之意
    圖甚明。
  (三)再者，由陳太昇與碧麟公司簽約之工程總價為5,250,000 元
    乙情，及證人甲○○於偵查中證稱：與陳太昇議價之過程中
    ，崇碩公司曾口頭減價為新臺幣5,500,000 元等語（見偵字
    第7246號卷第16頁）觀之，崇碩公司所開出之價格與陳太昇
    所能接受而與碧麟公司簽約之價格僅差距250,000 元，且被
    告於本院審理復供稱：崇碩公司預估5,500,000 元之報價，
    應可賺取800,000 元之利潤等語（見本院95年11月6 日審判
    筆錄第6 頁），則崇碩公司顯有繼續與陳太昇磋商議價及酌
    情降價之空間，並有與陳太昇締約獲利之機會，然此機會卻
    遭被告介紹陳太昇與碧麟公司簽約之行為所破壞，足見被告
    此舉確已致生損害於崇碩公司可望於成約後預期能得之利益
    無訛。綜述，本件事證已明，前揭被告所辯核屬卸責之詞，
    非可採信，其犯行堪認無疑，自應依法論科。
四、查被告行為後，刑法及刑法施行法部分條文業經修正公布，
    並均於95年7 月1 日施行。修正後刑法第2 條第1 項之規定
    ，係規範行為後法律變更所生新舊法律比較適用之準據法，
    於修正後刑法施行後，應適用修正後刑法第2 條第1 項規定
    之「從舊從輕」之原則為比較；修正後刑法第2條 第2 項，
    則為同條第1 項之特別規定，於修正後刑法施行後，關於非
    拘束人身自由之保安處分，應依修正後刑法第2 條第2 項之
    規定，適用裁判時之法律。又修正後刑法第35條，乃刑之重
    輕之法定次序與標準，應適用裁判時之修正後刑法第35條之
    規定。修正後刑法第2 條第1 項係採「從舊從輕」原則，適
    用最有利於行為人之法律。既曰法律，自較刑之範圍為廣；
    除法律有特別規定者（如修正後刑法第2 條第2 項非拘束人
    身自由之保安處分適用裁判時法，修正後刑法施行法第9 條
    之3 規定之情形），應依其規定；或事關執行之緩刑之宣告
    ，或犯罪在刑法修正施行前，自首在刑法施行後之自首部分
    ，或程序之規定（程序從新，如刑法第40條沒收宣告之程序
    規定），應適用裁判時之修正後刑法之規定外；依修正後刑
    法第2 條第1 項比較時，應就罪刑有關之共犯、未遂犯、連
    續犯、牽連犯、結合犯以及累犯加重、自首減輕暨其他法定
    加減原因（如身分加減）與加減例等一切情形，綜其全部之
    結果而為比較後，予以整體適用，不能割裂而分別適用有利
    益之條文。關於易科罰金之折算標準、易服勞役之折算標準
    及期限、罰金與死刑是否併予執行、多數有期徒刑定應執行
    之刑時之最高刑期之限制等之修正，事涉行為人易刑折算標
    準金額之多寡與期限之長短及定執行刑時能否就罰金刑併予
    執行或有期徒刑定應執行之刑時最高度之限制，亦均屬依修
    正後刑法第二條第一項所應比較適用法律之範圍。拘束人身
    自由之保安處分，並非屬修正後刑法第2 條第2 項規定應適
    用裁判時法之範圍，除有特別規定者外，亦屬應依修正後刑
    法第2 條第1 項比較適用之法律；從刑附屬於主刑，除法律
    有特別規定者外，依主刑所適用之法律（以上參考最高法院
    95年5 月23日刑事庭第8 次會議決議及最高法院24年上字第
    4634號、24年上字第5292號、27年上字第2615號、29年上字
    第525 號判例）。其次，法律有變更而須為新、舊法之比較
    以定其適用之目的，厥為保障行為人之既有法律地位不致因
    法律之修正而惡化或受到更不利益之結果並兼謀行為人之利
    益，此為最高之價值，非必斤斤於法律體系適用之完整性，
    況或基於法規之性質，如程序性之法律、事涉執行之緩刑規
    定，依法理係均應適用新法，或因法律另有規定，如修正後
    刑法第2 條第2 項規定「非拘束人身自由之保安處分係適用
    裁判時之法律」，修正後刑法施行法第3 條之1 第2 項規定
    「於九十四年一月七日刑法修正施行前犯併合處罰數罪中之
    一罪，且該數罪均符合第四十一條第一項得易科罰金之規定
    者，適用九十年一月四日修正之刑法第四十一條第二項規定
    」，即有此情形係一律適用行為時法之舊法，由是可見遇有
    法律修正而須選擇適用新法或舊法時，須依法規之性質或視
    法律之規定各自決之，不受其他法規如何適用之羈絆，在選
    法適用時，本即寓有可據個別之特性而割裂分別適用新法或
    舊法之容許性，至數項經修正之法律須整體比較以同其新、
    舊法之適用俾維持法律體系之完整性，核係各該法律在適用
    上因具「依附及相互關聯」之特性使然，非屬新、舊法應比
    較利、弊藉資保障行為人之既有法律地位兼謀其利益之立法
    意旨所必然。準此以解，就罪、刑有關之規定諸如共犯、未
    遂犯、連續犯、牽連犯、結合犯以及累犯加重、自首減輕暨
    其他法定加減原因（如身分加減）與加減例等一切情形，應
    綜其全部之結果而為比較後，予以整體適用，不能割裂而分
    別適用有利益之條文，固如前述，惟究其緣由，實係著眼於
    因各該規定皆涉及犯罪之態樣、階段、罪數、法定刑得或應
    否加、減暨加減之幅度，並進而影響法定刑或處斷刑之範圍
    ，換言之，各該罪、刑之規定須經綜合考量整體適用後，方
    能據以限定法定刑或處斷刑之範圍，嗣始得於該範圍內為一
    定刑之宣告，易詞以言，個別宣告刑雖屬單一之結論，然實
    係經綜合考量整體適用各相關罪、刑規定之所得，因之，宣
    告刑所據以決定之各相關罪、刑規定，顯具適用上之「依附
    及相互關聯」之特性，自須同其新、舊法之適用，第查，「
    易刑」或「定執行刑」係規範宣告刑得或應如何執行之法律
    ，核屬為刑之宣告後始生應否適用問題之規定，非屬宣告刑
    所據以決定因而須先行確定如何適用新、舊之法規，依其性
    質，在未為刑之宣告前亦無可能確定應否適用而預先選定須
    適用新或舊法，復無此必要，不寧唯是，該規定所涵攝之「
    小前提」係「宣告刑」，猶與罪、刑規定涵攝之「小前提」
    為「歷史社會事實」迥異，職是，「易刑」及「定執行刑」
    之規定，不論涵攝之「小前提」、決定應否適用之階段及適
    用後所得之法律效果，與罪、刑之規定皆不相侔，與之顯不
    具適用上之「依附及相互關聯」之特性，依前述，要毋須與
    罪、刑之規定同其新、舊法之適用，自得秉其本身之性質而
    各據應涵攝之「小前提」為新、舊、利、弊之比較後個別定
    其法律之適用。茲首就與本案有關且於為刑之宣告前須先行
    及連帶確定應如何適用之法律修正情形列述如下：
  (一)修正前刑法第33條第5 款規定「罰金：（銀元）一元以上。
    」，復依罰金罰鍰提高標準條例第1 條前段規定提高為10倍
    ，折算新臺幣為30元；修正後刑法第33條第5 款規定「罰金
    ：新臺幣一千元以上，以百元計算之。」；次查，刑法分則
    各條文所定之罰金刑，其幣別原為「銀元」，又倘非屬72年
    6 月26日至94年1 月7 日間新增或修正之條文，所定罰金數
    額並依罰金罰鍰提高標準條例第1 條前段規定提高為10倍，
    惟依95年6 月14日修正公布、同年7 月1 日施行之中華民國
    刑法施行法第1 條之1 ：「中華民國九十四年一月七日刑法
    修正施行後，刑法分則編所定罰金之貨幣單位為新臺幣。九
    十四年一月七日刑法修正時，刑法分則編未修正之條文定有
    罰金者，自九十四年一月七日刑法修正施行後，就其所定數
    額提高為三十倍。但七十二年六月二十六日至九十四年一月
    七日新增或修正之條文，就其所定數額提高為三倍。」，現
    行刑法中，有關於罰金刑之計算單位及其最低度刑之規定已
    有修正，自屬法律變更。
  (二)經綜合適用修正前、後之罪、刑相關規定予以比較，修正後
    之規定顯非較修正前之規定對被告有利，因之，依現行即修
    正後刑法第2 條第1 項前段規定，此部分自應整體適用修正
    前刑法之有關規定，合先敘明。
五、核被告所為，係犯刑法第342 條第1 項之背信罪。爰審酌被
    告並無犯罪前科（見卷附臺灣高等法院被告前案紀錄表），
    素行尚佳，兼衡其犯罪之目的、手段、對崇碩公司所生之損
    害、所獲取不法利益之金額，及其犯後僅坦承部分犯行等一
    切情狀，量處如主文所示之刑。次按，刑法易科罰金之規定
    亦經修正，修正前刑法第41條第1 項前段規定：「犯最重本
    刑為五年以下有期徒刑以下之刑之罪，而受六個月以下有期
    徒刑或拘役之宣告，因身體、教育、職業、家庭之關係或其
    他正當事由，執行顯有困難者，得以一元以上三元以下折算
    一日，易科罰金。」，此折算標準並應適用修正前罰金罰鍰
    提高標準條例第2 條規定，就其原定數額提高為一百倍折算
    一日，亦即被告行為時之易科罰金折算標準，應以銀元100
    元以上300 元以下之數額折算1 日，經換算為新臺幣，則應
    以新臺幣300 元以上900 元以下折算1 日。惟95 年7月1 日
    施行之刑法第41條第1 項前段規定：「犯最重本刑為五年以
    下有期徒刑以下之刑之罪，而受六個月以下有期徒刑或拘役
    之宣告者，得以新臺幣一千元、二千元或三千元折算一日，
    易科罰金」，於同日並廢除罰金罰鍰提高標準條例第二條之
    規定，亦即係以新臺幣1,000 元、2,000 元或3,000 元折算
    1 日。經比較結果，易科罰金之規定，修正後之規定顯非較
    有利於行為人，依修正後刑法第2 條第1 項前段規定，此部
    分應適用行為時法，爰依修正前刑法第41條第1 項前段、修
    正前罰金罰鍰提高標準條例第2 條規定，併諭知對被告所宣
    告之刑易科罰金之折算標準。
據上論斷，依刑事訴訟法第299 條第1 項前段，修正後刑法第2
條第1 項前段，刑法第342 條第1 項，修正前刑法第33條第5 款
、第41條第1 項前段，罰金罰鍰提高標準條例第1 條前段，修正
前罰金罰鍰提高標準條例第2 條，判決如主文。
本案經檢察官許曉微到庭執行職務。
中    華    民    國    95    年    11    月    20    日
            刑事第十一庭  審判長法  官  蔡榮澤
                                法  官  何俏美
                                法  官  魏于傑
上正本證明與原本無異。
如不服本判決，得於收受判決後10日內，向本院提出上訴狀。
                                書記官  林怡君
中    華    民    國    95    年    11    月    27    日
附錄本件論罪科刑依據之法條：
中華民國刑法第342條第1項
（背信罪）
為他人處理事務，意圖為自己或第三人不法之利益，或損害本人
之利益，而為違背其任務之行為，致生損害於本人之財產或其他
利益者，處5 年以下有期徒刑、拘役或科或併科1 千元以下罰金
。


司法院資訊處製作；財團法人民間司法改革基金會備份。
